臺灣高等法院民事判決
109年度上易字第1360號
上  訴  人
即被上訴人  林文玲  

訴訟代理人  劉帥雷律師
被上訴人即
上  訴  人  李悌琛  

訴訟代理人  李發智  
上列當事人間請求損害賠償事件，上訴人對於中華民國109年8月
31日臺灣桃園地方法院109年度訴字第705號第一審判決提起上訴
，本院於110年3月10日言詞辯論終結，判決如下：
    主  文
原判決關於命李悌琛給付超過新臺幣參拾玖萬零貳佰參拾柒元本
息，及該部分假執行之宣告，暨訴訟費用（除確定部分外）之裁
判均廢棄。
上開廢棄部分，林文玲在第一審之訴及假執行之聲請均駁回。
李悌琛其餘上訴、林文玲之上訴均駁回。
第一審（除確定部分外）、第二審訴訟費用，林文玲上訴部分，
由林文玲負擔；李悌琛上訴部分，由林文玲負擔百分之四，餘由
李悌琛負擔。
    事實及理由
壹、程序方面
    按本於道路交通事故有所請求而涉訟者，不問其標的金額或
    價額一律適用簡易程序，民國110年1月20日修正公布之民事
    訴訟法第427條第2項第11款固有明文。惟依同日公布之民事
    訴訟法施行法第4條之1第2款規定，於修正前已繫屬之事件
    ，曾經終局裁判者，其審理程序適用修正前之規定。故本件
    雖屬本於道路交通事故有所請求而涉訟，惟曾經原審法院為
    一審之終局裁判，依前揭說明，仍應適用修正前之二審通常
    程序審理，先予敘明。
貳、實體方面　　
一、上訴人即被上訴人林文玲（下稱林文玲）主張：被上訴人即
    上訴人李悌琛（下稱李悌琛）於民國107年8月31日下午2時5
    6分許駕駛車牌號碼00-0000自用小客車（下稱系爭車輛），
    沿桃園市○○區○○街與○○街路口欲左轉○○街時，本應注意汽車
    行經行人穿越道，遇行人穿越時，無論有無交通指揮人員指
    揮或號誌指示，均應暫停讓行人先行通過，且駕駛人應注意
    車前狀況，隨時採取必要安全措施，以避免危險之發生，而
    當時為天候晴朗之日間、視距良好，李悌琛竟疏未注意，未
    暫停讓行人先行通過即貿然左轉彎欲駛入敬二街，適伊徒步
    行經該處行人穿越道，李悌琛見狀煞避不及，撞擊伊，致伊
    受到左足第一、二趾開放性傷口、左足第五趾粉碎性骨折等
    傷害（下稱系爭傷害），因此受有醫療費新臺幣(下同)1萬0
    640元、就醫交通費5475元、藥品費6478元、看護費18萬元
    、不能工作之損失20萬9340元、精神慰撫金60萬元，計101
    萬1933元之損害，爰依侵權行為法律關係，請求李悌琛如數
    給付，及自刑事附帶民事起訴狀繕本送達翌日起至清償日止
    ，按年息5％計算之利息。【原審判決李悌琛應給付林文玲56
    萬8593元(即醫療費用1萬0640元、就醫交通費5475元、藥品
    費6478元、看護費18萬元、不能工作之損失6萬6000元及精
    神慰撫金30萬元)本息，並為附條件准免假執行之宣告；另
    駁回林文玲其餘之訴及假執行之聲請。林文玲就其敗訴部分
    ，全部聲明不服提起上訴。李悌琛則就原審判決命其給付逾
    16萬元之40萬8593元部分，聲明不服提起上訴；至就其敗訴
    之16萬元部分，則未聲明不服（此部分不在本院審理範圍）
    】於本院上訴聲明：㈠原判決不利於林文玲部分廢棄；㈡上開
    廢棄部分，李悌琛應再給付林文玲44萬3340元，及自107年1
    1月17日起至清償日止，按年息5％計算之利息。對於李悌琛
    上訴之答辯聲明：上訴駁回。
二、李悌琛則以：伊雖有過失傷害之侵權行為，且不爭執林文玲
    請求之醫療費用、藥品費用、交通費；然林文玲僅因左腳腳
    趾受傷而暫時行動不便，其所提診斷證明書未載明所需看護
    期間，亦未敘明由何親人看護，卻請求長達3個月、每月6萬
    元之看護費用，顯屬過高；另林文玲於警詢資料記載為無業
    ，復未提出有工作或受有薪資證明，即請求3個月不能工作
    損失，並無理由。又伊已高齡85歲，於本件訴訟中因腦溢血
    致單邊永久性行動不便，目前須長期看護照顧，就林文玲請
    求精神慰撫金部分，應予減少等語置辯。於本院上訴聲明：
    ㈠原判決命李悌琛給付逾16萬元部分廢棄；㈡上開廢棄部分，
    林文玲於第一審之訴及假執行之聲請均駁回。就林文玲上訴
    之答辯聲明：上訴駁回。
三、查李悌琛於107年8月31日下午2時56分許駕駛系爭車輛，沿
    桃園市○○區○○街與○○街路口欲左轉○○街時，適林文玲徒步行
    經該處行人穿越道，李悌琛未注意車前狀況，暫停讓林文玲
    先行通過即貿然左轉彎，煞避不及遂撞擊林文玲，致林文玲
    因而受有系爭傷害；李悌琛因上開行為所犯過失傷害罪，業
    經刑事法院判處罪刑確定（原審法院107年度桃交簡字第247
    1號）等情，為兩造所不爭執，並有診斷證明書可參（附民
    卷第17頁），及據本院依職權調取上開刑事卷宗核閱屬實，
    應堪信實。
四、按因故意或過失，不法侵害他人之權利者，負損害賠償責任
    民法第184條第1項前段定有明文。又按汽車行駛時，駕駛人
    應注意車前狀況，並隨時採取必要之安全措施；汽車行近行
    人穿越道，遇有行人穿越時，無論有無交通指揮人員指揮或
    號誌指示，均應暫停讓行人先行通過，道路交通安全規則第
    94條第3項、第103條第2項分別定有明文。李悌琛駕駛系爭
    車輛於肇事路口，疏未注意車前狀況，及暫停讓林文玲先行
    通過，致發生本件車禍，並致林文玲受傷，顯已違反上揭規
    定，而有過失甚明，且其行為與林文玲受傷間具因果關係，
    亦堪認定。從而，林文玲依前揭規定，請求李悌琛為損害賠
    償，即無不合。復按不法侵害他人之身體或健康者，對於被
    害人因此增加生活上之需要時，應負損害賠償責任，且被害
    人雖非財產上之損害，亦得請求賠償相當之金額。民法第19
    3條第1項、第195條第1項前段分別定有明文。茲因兩造就原
    審判決認定之醫療費用1萬640元、交通費5475元、藥品費64
    78元均未予爭執，且李悌琛未聲明上訴（本院卷第286頁）
    ，本院無庸重複認定。茲就兩造爭執之看護費、不能工作損
    失、慰撫金部分，分別審究如下：
㈠、看護費部分：
　　林文玲主張其因本件車禍受到系爭傷害，須休養3個月，期
    間由其姊及外甥照護，受有相當於看護費之損害18萬元等語
    。茲審酌上訴人所受系爭傷害為左足第一、二趾開放性傷口
    、左足第五趾粉碎性骨折，且其為00年次，本件車禍發生時
    已屆齡65歲，於系爭傷害休養期間應有他人照護之需要，而
    依長庚醫療財團法人林口長庚紀念醫院（下稱林口長庚醫院
    ）107年11月29日之診斷證明書（附民卷第17頁）記載：「
    病患曾於107年8月31日至本院急診治療，因骨折病患宜休養
    三個月避免負重、久站及劇烈活動」等語；核與該院於110
    年2月4日函覆：「依病人108年11月7日最近一次至外傷骨科
    門診回診之病情研判，病人恢復情形尚佳(左腳第五腳趾骨
    癒合)。另依病人上開期間之病情研判，依一般腳趾骨折併
    前足皮瓣損傷通常建議、傷口照護之需求及避免負重、久站
    及劇烈活動等，建議病人自107年8月31日起三個月內休養為
    宜及期間應有他人照顧之需求，以上仍應以病人實際恢復情
    形為準。」等語（本院卷第227頁）相符。可認上訴人因系
    爭傷害需休養3個月，期間猶須專人看護。惟審酌其傷勢部
    位為左腳指及復原情形尚佳等情，堪認上訴人因系爭傷害，
    需1個月期間全日專人看護，另2個月期間半日專人看護即為
    已足。又林文玲雖係由親屬看護而無現實看護費之支付，但
    親屬看護所付出之勞力並非不能評價為金錢，此種基於身分
    關係之恩惠，自不能加惠於加害人，亦應比照一般看護情形
    ，認林文玲受有相當看護費用之損害，命李悌琛賠償，始符
    民法第193 條第1 項所定「增加生活上需要」之意旨（最高
    法院89年度台上字第1749號、94年度台上字第1543號裁判見
    解可資參照）。是以林口長庚醫院提供之照顧服務員全日班
    費用為2100元、半日看護1100元之標準為計算，有本院公務
    電話紀錄表可佐（本院卷第269頁）。林文玲因本件車禍受
    有相當於看護費用損失12萬9000元【計算式：（30日×2100
    元×1月）＋（30日×1100元×2月）＝12萬9000元】，則其請求1
    2萬9000元之看護費用，自屬有據，逾此範圍。則不應准許
    。
㈡、不能工作損失部分：
　　林文玲主張其於車禍前在配偶設於中國大陸之公司上班，每
    月薪資人民幣15000元，換算台幣為6萬9000元，因本件車禍
    所致傷害須休養3個月不能工作等語，固據其提出108年1月1
    6日之在職證明書為證（本院卷第267頁）。然查，林文玲為
    00年次，本件車禍發生時已屆齡65歲，達法定退休年齡；其
    於本件車禍發生前一年，僅於106年7月22日至同年9月17日
    、106年12月1日至107年1月16日、107年5月29日至同年8月2
    日出境，有入出境資料在卷可參（本院卷第281頁），每次
    出境時間僅為一月、二月餘，其餘時間均長期居於臺灣，已
    難認其有於配偶開設之中國公司工作之情形。又依其於107
    年申報所得資料，亦無薪資所得，此有稅務電子閘門財產所
    得調件明細可參（原審限閱卷第3頁）。另其於系爭事故發
    生接受警詢時，亦自承為家管，有調查筆錄在卷足憑（見所
    調刑事卷宗之偵查卷第9頁）。此外，林文玲未能提出其他
    佐證以為證明，其主張因系爭傷害受有工作損失一節，難認
    有據，無從採取。
㈢、按慰撫金之賠償須以人格權遭遇侵害，使精神上受有痛苦為
    必要，其核給之標準固與財產上損害之計算不同，然非不可
    斟酌雙方身分資力與加害程度，及其他各種情形核定相當之
    數額（最高法院51年台上字第223號判例意旨參照）。查林
    文玲因本件車禍受有系爭傷害，除於107年8月31日事發當日
    前往醫院急診外，並需多次回診治療，出院後需休養3個月
    ，有診斷證明書及林口長庚紀念醫院110年2月4日函可參（
    附民卷第17頁、本院卷第227頁），其身體受此疼痛，所受
    精神痛苦非輕。另參酌林文玲為00年次，為國中肄業，107
    、108年度年度所得分別為17餘萬元、26餘萬元，名下有不
    動產20餘筆，107、108年度年度財產總額分別為900餘萬元
    、1400餘萬元；李悌琛為00年次，為高中畢業，107、108年
    度所得分別為30餘萬元、130餘萬元，名下有不動產40餘筆
    ，107、108年度年度財產總額均為5300餘萬元等情，有兩造
    之稅務電子閘門財產所得調件明細（見限閱卷）可佐，並據
    兩造陳明在卷（原審卷第29頁），並審究李悌琛之過失情節
    等一切情狀，認林文玲得請求賠償之慰撫金應以30萬元為適
    當。
㈣、據上，林文玲所受損害為醫療費用1萬0640元、交通費5475元
    、藥品費6478元、看護費用12萬9000元、慰撫金30萬元，計
    45萬1593元（1萬0640元+5475元+6478元+12萬9000元+30萬
    元）。
㈤、再按保險人依本法規定所為之保險給付，視為被保險人損害
    賠償金額之一部分；被保險人受賠償請求時，得扣除之，強
    制汽車責任保險法第32條定有明文。查林文玲已領得強制理
    賠金6萬1356元，有保險理賠證明可參（本院卷第23頁），
    且為李悌琛所不爭執（本院卷第287頁）。從而，林文玲得
    請求賠償之金額為45萬1593元，扣除其已受領強制險理賠金
    後為39萬0237元（即45萬1593元-6萬1356元），洵堪認定。
    從而，林文玲請求李悌琛給付39萬0237元，及自刑事附帶民
    事起訴狀繕本送達翌日即107年11月17日（見附民卷第61頁
    ）起至清償日止，按年息5％計算之法定遲延利息，核屬有據
    ，應予准許，逾此範圍，即有未合。　　　
五、綜上所述，林文玲依侵權行為法律關係，請求李悌琛給付39
    萬0237元本息，為有理由，應予准許；逾此部分之請求，為
    無理由，不應准許。原審就超過上開應准許部分（即56萬85
    93元-39萬0237元＝17萬8356元部分），為李悌琛敗訴之判決
    ，自有未洽，李悌琛上訴論旨指摘原判決此部分不當，求予
    廢棄改判，為有理由，爰由本院廢棄改判如主文第二項所示
    。另原審就上開應准許部分，判命李悌琛給付，即無不合，
    李悌琛上訴意旨指摘原判決此部分不當，求予廢棄，為無理
    由，應駁回其此部分之上訴。至原審就其餘不應准許部分（
    即林文玲請求之101萬1933元-原審判准之56萬8593元＝44萬3
    340元本息部分），為林文玲敗訴判決，核無不合，林文玲
    上訴意旨指摘原判決此部分不當，求予廢棄改判，為無理由
    ，應駁回其上訴。
六、本件為判決基礎之事證已臻明確，本院經逐一審酌兩造歷審
    所提其餘攻擊、防禦方法及援用之證據，均認與前開論斷結
    果無礙，爰不再逐一論述，附此敘明。
七、據上論結，本件李悌琛上訴為一部有理由、一部無理由，林
    文玲上訴為無理由，依民事訴訟法第450條、第449條第1、2
    項、第78條、第79條，判決如主文。
　　　　
中　　華　　民　　國　　110 　年　　3 　　月　　24　　日
　　　　　　　　　民事第十三庭
　　　　　　　　　    審判長法　官  邱景芬
　　　　　　　　　　　      法　官  林純如
　　　　　　　　　　　      法　官  柯雅惠
正本係照原本作成。
不得上訴。
中　　華　　民　　國　　110 　年　　3 　　月　　24　　日
　　　　　　　　　　　　　  書記官  陳欣怡